【裁判字號】    90,判,1838
【裁判日期】    901011
【裁判案由】    綜合所得稅
【裁判全文】
最  高  行  政  法  院  判  決                    九十年度判字第一八三八號
    原      告  甲○○
    被      告  財政部臺灣省中區國稅局
    代  表  人  楊重華
右當事人間因綜合所得稅事件，原告不服行政院中華民國八十八年九月二十九日八八
訴字第三五九八九號再訴願決定，提起行政訴訟。本院判決如左︰
    主  文
原告之訴及附帶損害賠償之請求均駁回。
訴訟費用由原告負擔。
    事  實
緣被告以原告於辦理八十五年度綜合所得稅結算申報時，漏報其本人、配偶蔡珍子及
扶養親屬蔡許金葉、薛曉雯、薛麗雯、薛偉君、蔡欣春之營利、薪資、利息所得計新
臺幣（下同）一、一○八、二四二元，乃依行為時所得稅法第一百十條第一項規定，
處原告所漏稅額一○二、八○四元之○．二倍罰鍰二○、五○○元。原告不服，申經
復查結果，未准變更，經提起訴願、再訴願，遞遭駁回，遂提起本訴。茲摘敘兩造訴
辯意旨如次：
原告起訴意旨略謂：一、所得稅法第七十六條第一項「納稅義務人結算申報應檢附扣
繳憑單」定有明文，納稅義務人結算申報所得稅「必需檢附扣繳憑單為必具之要件」
，是以納稅義務人依據實際收到給付單位製發之扣繳憑單申報所得稅，完全合於規定
，至於納稅義務人未收到給付單位給予扣繳憑單，當然無從檢附亦無從併入其他所得
計算申報，故原告申報八十五年度所得稅並無漏報、短報之情事，毫無過失可言，應
免罰鍰為有理由。被告要求原告向原扣繳單位查詢或申請補發一節，查所得稅法並無
此項條文規定「要人民自己至給付單位查詢或申請補發」，既無法條規定，被告命原
告自行至給付單位查詢或申請補發，於法無據，其駁回原告亦為違法。依所得稅法第
八十九條「扣繳義務人為機關、團體之主辦會計人員、事業負責人及執行業務者」，
納稅義務人「為取得所得者」，應於每年一月底前將受領人姓名，住址、國民身分證
統一編號及全年給付金融等依規定格式列單申報主管稽征機關，並應於二月十日前將
免扣繳憑單填發納稅義務人，定有明文。由上觀之，依規扣繳義務人－給付單位應將
納稅義務人的所得填發扣繳憑單用掛號信件給予納稅義務人，本原告未收到扣繳義務
人－給付單位所填發之免扣繳憑單，應歸責予扣繳義務人失職，被告反而歸責原告，
如此本末倒置歸責原告，已有違背法條規定。原告實未收到扣繳憑單，以硬裁定原告
為「漏報、短報」，壓制原告需要罰鍰，違背常理，被告其違法罰鍰之決定，原告不
服，訴願及再訴願決定遞予維持原處分亦有不合。關於原告所領取鐘點費一節為被告
謂之「薪資所得」，原告不能苟同，因原告所領取之鐘點費就是以鐘點計酬的「鐘點
費」，於所得稅法第四條第二十三款規定之講演鐘點費並無不同，原告是以鐘點而得
之酬勞，該酬勞為之鐘點費，並無一般教師有其本俸、教師研究費等之所得，自不能
認為薪資所得，其理至明。是以原告實以鐘點而得之酬勞，與一般教師所得之薪資所
得不同，原告之薪津明細表所列月支數額[本俸]、教師研究費各欄等均填寫「○」，
足見僅是鐘點費而已，並無其他薪資所得，原告所領取酬勞之鐘點費，並非如一般教
師具有薪資、本俸可言，二者截然不同，被告竟然將酬勞之鐘點費與一般教師薪資所
得二者認定為相同，顯有違誤，又原告認以鐘點取得之鐘點費認為合於所得稅法第四
條第二十三款規定，可免納所得稅，故無併入結算綜合所得稅，嗣經被告通知需再繳
納稅款，原告亦依照通知單如期繳交完畢，有完稅證明在案可稽，並無不繳之情事，
原告所領取之鐘點費與一般教師之薪資所得認定相同，不無疑義，尚有爭議之處，原
告並無過失亦無違章之責，唯被告硬以認定原告為「漏報」，「短報」，與事實完全
不符，不予查明事實，顯有違誤，訴願及再訴願決定遞予維持原處分亦有不合。原處
分、訴願、再訴願決定對本原告罰鍰一節，請予撤銷。二、被告原處分、訴願、再訴
願決定遞予維持認定為「漏報」，「短報」，即顯有違法，連誤失平自難令原告甘服
，原告並無收到全部免扣繳憑單，依所得稅法第八十九條應歸責予扣繳義務人未能將
免扣繳憑單予納稅義務人，原告並無責任，且所得稅法亦無法條規定命「要由納稅義
務人自行申請免扣繳憑單」之規範，既無上開法條規定規範，原處分、訴願、再訴願
決定何能面命原告自行去申請免扣繳憑單一節，於法不合、依法不合之事，無需遵從
。又關於「鐘點費」，原告純粹係以鐘點取得之酬勞，具與薪資所得截然不同，應無
疑義。但對該等決定原告尚有疑義，其原處分、訴願、再訴願等之決定均一味草率認
定原告為「漏報」，「短報」，該硬裁定原告為「漏報，短報」不當之作為決定，致
造成原告人格與精神上無比之嚴重傷害，該原處分、訴願、再訴願等決定對原告所造
成之人格與精神上無比之嚴重傷害，均未審慎斟酌，查明事實所作不當決定，原告併
同提起附帶適當損害賠償，請一併判決。於「再訴願駁回」，就被告發單補徵綜合所
得稅額一○二、八○四元並以科處罰鍰計二○、五○○元，原告所提起「申請復查」
、「訴願」、「再訴願」均遭駁回，未收到扣繳憑單、鐘點費認為無需課稅一節，惟
原決定「自難謂其無過失經核並無違誤」，未獲變更，原處分機關、財政部、行政院
未考量原告未收到免扣繳憑單及有關鐘點費，原告原先係因認為不必課稅，爾後亦已
依照被告所核定稅額通知繳納完畢在案，並無不繳納情事。原處分機關、財政部、行
政院決定竟然仍裁定以漏稅處理並需罰鍰，不體諒老百姓有不知之情事，何況又非原
告不繳，動輒就套用法律來制裁，不合情理。原告係因未收到全部扣免繳憑單，以實
際收到之扣免繳憑單結算，既經原告通知核定補繳稅額，原告亦全數繳清完畢，又何
需罰鍰？原告不服。被告、財政部、行政院等原決定如此作法，洵屬不當。四、原處
分及原決定理由所稱：「況扣免繳憑單尚非申報所得之唯一憑據」及訴願決定亦稱「
違章事證明確，惟仍難謂無過失」原告之所得給付單位並無以掛號信件寄交扣免繳憑
單予本訴訟人原告，事實上原告當然就無法全部將所得列入申報，原告自無過失，罰
鍰當應可免除，理由至明。司法院八十年三月八日令頒大法官會議釋字第二七五號解
釋「於行為人不能舉證證明自己無過失時即應受處罰」定有明文，原告實未收到全部
扣免繳憑單，不知尚有未列申報者，並無過失，亦與上開司法院解釋釋字相符合，應
予免罰。惟原處分及原決定未能衡情察理，審慎斟酌，上項釋字之立義善意竟為之曲
解誤認，並強行裁定為有過失並需罰鍰，堅持罰鍰，洵屬不當。又就被告所稱「況扣
免繳憑單尚非申報所得之唯一憑據」，事實眾所皆知，被告核定課稅之稅單亦是依據
有關扣免繳憑單之所得給付單位所製作之扣免繳憑單所給予之而作為核定課稅之依據
，為何又能另稱之尚非申報所得之唯一憑據呢？被告不依據扣免繳憑單製作課稅稅單
，又依據什麼製作課稅稅單課稅？其中說詞矛盾，令人不解。反之原告不以扣免繳憑
單作為申報所得稅之依據，又能如何申報所得稅呢？所得稅法第七十六條第一項「納
稅義務人結算申報，應檢附扣繳憑單、自繳稅款繳款書收據及其他有關證明文件：：
」定有明文。原處分機關及原決定均有違上開所得稅法第七十六條第一項之規定。總
之，所得給付單位未以掛號信件寄交原告，確是因未收到全部扣免繳憑單，況且亦已
依照該局所核定之課稅稅單全數繳清完畢，未收到全部之其中一部分扣免繳憑單，就
無法全數申報綜合所得稅，訴願決定為「違章事證明確，其認定實僅憑權力之認定，
並無客觀斟酌所陳述「所得給付單位未以掛號信件寄出」之因素，依情、理、法均不
能認定為違章，原告並無過失可言，原處分及原決定一味認定原告有過失，及原處分
、原決定理由所稱「況扣免繳憑單尚非申報所得之唯一憑據」，乃為一方片面之詞，
亦有違上開司法院解釋及所得稅法第七十六條第一項規定，原告自無過失，原處分及
原決定為無理由，不足採信，請予廢棄。五、原處分及原決定理由所稱「亦可向原扣
繳單位查詢或申請補發，自不得以未收到資料為免罰之理由」，依所得稅法第七十六
條第一項定有明文，納稅義務人辦理結算申報應檢附扣繳憑單，原告未曾收到之扣免
繳憑單，當然無據亦無法檢附辨理結算申報，依法應可免予罰責，其理至明。又所得
給付同一單位所製作之扣免繳憑單，其中部分有收到、部分未能收到，使人認為已有
全部送達扣免繳憑單，既有給付單位依規定要製作扣免繳憑單予所得人而且必須確實
送達所得人簽收，其未能讓所得人確實收到，其歸責不在所得人，而在給付單位，應
無置疑。因此本個案本訴訟人無需查詢或申請補發之必要，依規應由給付單位負責送
達，其歸責依規定應歸責予為何不能送達到所得人處？所得人未收到為何要歸責需由
納稅義務人要申請補發？納稅義務人免扣繳憑單甚多，他又無法知道那一項免扣繳憑
單尚未收到應予申請補發，如此歸責納稅義務人，於所得稅法第八十九條規定不合，
給付單位未以掛號信送達納稅義務人之責任卻要歸責納稅義務人負責，實無道理，洵
屬不當。是以本案應針對此點予以論斷。該局一味裁定用各種強詞奪理之方法，一才
片面裁定，僅憑權力不予考量其他因素？硬以套用法律以達到罰鍰之目的而圖功了事
。六、對於原核定單位已通知原告有關未收到扣免繳憑單等部分之稅額，原告亦依照
該通知繳納完竣，惟原先不知有多少未收到該憑單，依所得稅法第七十六條第一項規
定，應檢附扣繳憑單之故，原告無該扣繳憑單，當無法申報，原告依法不應受罰責。
該核定單位應先告知原告繳納，惟核定單位一面通知繳納，另一方面就裁定為漏報，
強迫人民接受罰鍰，實無理由。據上論結，原告固八十五年度綜合所得稅罰鍰事件不
服被告－原處分機關、訴願、再訴願等之決定，依法於不變期間提起行政訴訟及附帶
民事損害賠償。上列該等決定，實有違司法院八十年三月八日大法官會議釋字第二七
五號解釋及所得稅法第七十六條第一項、八十九條等之規定，是以免扣繳憑單未送達
予原告，依法應歸責予扣繳義務人而非歸責原告。經查所得稅法並無條文規定要由納
稅義務人自行申請免扣繳憑單之規範，人民可以拒絕，亦可無需遵從。上述陳明了解
依法應由扣繳義務人填發給予所得人，所得人未能取得之歸責－扣繳義務人而非原告
並與原告無涉，其責任之歸責不予依法考量，致造成該等決定不當，實屬違法。原告
依所持有免扣繳憑單結算申報所得稅，並已有舉證無過失在案，更無有違章之責，且
原告亦已依原處分機關－被告所通知補繳稅額完畢，有關鐘點費一節，原告確實是以
領取鐘點之酬勞，一般教師之薪資所得二者截然不同，該等決定之認定不無疑義，原
告非常質疑，尚敬請鈞院釋示被告－原處分機關所作之原處分、訴願、再訴願等之決
定認事用法實有違法錯誤，亦未深入考量法律乃以情、理為基礎，本事件原告上述事
實、理由俱在，於情、理、法皆不能歸責原告為有過失，依法原告當應予「免受罰鍰
」應為，而原告竟然仍遭強以「漏報、短報」為有過失之由，需要「罰鍰」，致原告
精神、人格上均遭受嚴重傷害，被告－原處分機關所作之原處分、訴願、再訴願等之
草率決定當應予撤銷並予原告等附帶損害賠償新臺幣壹仟萬元方為適法、合理，洵屬
正當。綜上陳述，本案原處分、訴願、再訴願決定等遽予維持即已有違法，請為撤銷
一再訴願決定及原處分之判決，以保原告合法權益等語。
被告答辯意旨略謂：一、按「納稅義務人應於每年二月二十日起至三月底止，填具結
算申報書，向該管稽徵機關，申報其上一年度內構成綜合所得總額或營利事業收入總
額之項目及數額，以及有關減免、扣除之事實，並應依其全年應納稅額減除暫繳稅額
及尚未抵繳之扣繳稅額，計算其應納之結算稅額，於申報前自行繳納。但短期票券利
息所得之扣繳稅款不得減除。」、「納稅義務人已依本法規定辦理結算申報，但對依
本法規定應申報課稅之所得額有漏報或短報情事者，處以所漏稅額兩倍以下之罰鍰。
」分別為行為時所得稅法第七十一條第一項及第一百十條第一項所明定。又「公私機
關、團體、事業及各級學校，聘請學者、專家專題演講所給之鐘點費，屬所得稅法第
四條第二十三款規定之講演鐘點費，可免納所得稅，但如與稿費、版稅、樂譜、作曲
、編劇、漫畫等全年合計數，超過一八○、○○○元以上部分，不在此限。公私機關
、團體、事業及各級學校，開課或舉辦各項訓練班、講習會，及其他類似性質之活動
，聘請授課人員講授課程，所發給之鐘點費，屬所得稅法第十四條第一項第三款所稱
之薪資所得，該授課人員並不以具備教授（包括副教授、講師、助教等）或教員身分
者為限。」為財政部七十四年四月二十三日台財稅字第一四九一七號函所明釋。二、
本件原告八十五年度綜合所得稅結算申報，自行申報全年所得總額為二、一六一、三
五○元，經本局初查以原告初查以原告漏報營利、薪資及利息所得計一、一○八、二
四二元，乃合併核定所得總額為三、二六九、五九二元，應納稅額三○一、四○○元
，除發單補徵所漏稅額一○二、八○四元外，並按其所漏稅額分別就有無扣繳憑單科
處○．二倍及○．五倍罰鍰計二○、五○○元（計至百元止）。原告不服，主張其於
台中市私立宜寧高級中學授課鐘點費二一○、八二○元，並非薪資所得，因尚有異議
，且鐘點費在十八萬元以下免稅，故其未列入申報，應無漏報、短報之情事云云，申
經本局復查決以原告漏報前開所得，案經查獲，並取具各類所得扣繳暨免扣繳憑單等
憑證，違章事證明確；又本案經本局以八十七年十一月四日中區國稅法字第八七○○
六三二七五號函請台中市私立宜寧高級中學查明該校給付原告二一○、八二○元之性
質，並提供相關資料，據該校八十七年十一月三十日（八七）宜明會字第一七七號函
復：「其學校兼課教師甲○○（即原告）八十五年間給付鐘點費二一○、八二○元，
確屬薪資所得。」，並提示原告授課三民主義班級、節數之授課表供核，是原核定原
告取自該校薪資所得二一○、八二○元，尚無違誤，依司法院釋字第二七五號解釋意
旨，原告取得系爭薪資所得，既未依規定列入申報，自難謂其無過失，原查依首揭規
定科處罰鍰，並無不合為由，遂駁回其復查之申請，惟原告仍執前詞，並以其確因未
收到全部扣繳憑單，致無法核算綜合所得稅，並無漏報、短報之心，請免予處罰云云
，提起訴願。經財政部以其綜合所得稅之申報，並不以有無收到扣免繳憑單，為申報
所得之唯一要件，亦即凡有中華民國之來源所得，均應依所得稅法之規定，將全年之
所得自行申報繳納綜合所得稅，非待收到扣繳憑單始負申報責任，又扣繳憑單為抵繳
稅款之依據，非申報所得之唯一憑據，且原告如未收受扣繳憑單，亦可向原扣繳單位
查詢或申請補發，自不得以未收到資料為免罰之理由。本件原告漏報系爭所得，有綜
合所得稅結算申報書、核定通知書影本及各類所得扣繳暨免扣繳媒體申報資料等附原
處分機關卷可稽，違章事證明確，且為其所不爭之事實，依首揭法條規定，自應予論
罰；原告雖稱非故意逃漏稅額，惟仍難謂無過失，參諸司法院釋字第二七五號解釋意
旨，尚難卸免其違章責任。從而，本局除據以發單補徵稅款外，並審酌違章情節，於
法定裁量範圍內，衡情予以科處罰鍰，並無不妥，原告仍表不服，遂提起再訴願，行
政院亦持相同論見予以駁回。三、訴訟意旨略謂：原告主張宜寧中學核發鐘點費，與
所得稅法第四條第二十三款規定之講演鐘點費並無不同，其以鐘點而得之酬勞，並無
一般教師有其本俸、教師研究費等之所得，自不能認為薪資所得，且因其確未收到扣
繳憑單，致無法核算綜合所得稅，並無漏報、短報之心，請免予處罰及其精神、人格
遭受損害，請求賠償新台幣壹仟萬元。四、本案原告八十五年度取自台中市私立宜寧
高級中學鐘點費二一○、八二○元，據該校查復確屬薪資所得，並提示授課三民主義
班級、節數之授課表等供佐證，是其漏未申報，違章事證明確，尚難以未收到扣繳憑
單為由，冀以免罰，本案原告除復執前詞，並無其他新主張或事證，是其所訴，核無
足採，況綜合所得稅，有所得即應申報，而本案原告係因未收到扣繳憑單，致未將系
爭該筆所得併入申報，遭受處罰，其並非國家賠償法所規定遭受任何損失或損害，是
其請求國家賠償，並無理由。基上論結，請駁回原告之訴等語。
    理  由
按「納稅義務人應於每年二月二十日起至三月底止，填具結算申報書，向該管稽徵機
關申報其上一年度內構成綜合所得總額或營利事業收入總額之項目及數額，以及有關
減免、扣除之事實，並應依其全年應納稅額減除暫繳稅額及尚未抵繳之扣繳稅額，計
算其應納之結算稅額，於申報前自行繳納。但短期票券利息所得之扣繳稅款不得減除
。」「納稅義務人已依本法規定辦理結算申報，但對依本法規定應申報課稅之所得額
有漏報或短報情事者，處以所漏稅額兩倍以下之罰鍰。」為行為時所得稅法第七十一
條第一項及第一百十條第一項所明定。又公私機關、團體、事業及各級學校，聘請學
者、專家專題演講所給之鐘點費，屬所得稅法第四條第二十三款規定之講演鐘點費，
可免納所得稅，但如與稿費、版稅、樂譜、作曲、編劇、漫畫等全年合計數，超過一
八○、○○○元以上部分，不在此限。公私機關、團體、事業及各級學校，開課或舉
辦各項訓練班、講習會，及其他類似性質之活動，聘請授課人員講授課程，所發給之
鐘點費，屬行為時所得稅法第十四條第一項第三款所稱之薪資所得，該授課人員並不
以具備教授（包括副教授、講師、助教等）或教員身分者為限，復經財政部七十四年
四月二十三日台財稅字第一四九一七號函釋有案。二、本件原告八十五年度綜合所得
稅結算申報，自行申報全年所得總額為二、一六一、三五○元，經被告初查以原告漏
報營利、薪資及利息所得共計一、一○八、二四二元，乃合併核定所得總額為三、二
六九、五九二元，應納稅額三○一、四○○元，除發單補徵所漏稅額一○二、八○四
元外（已繳納完畢），並按其所漏稅額分別就有無扣繳憑單科處○．二倍及○．五倍
罰鍰計二○、五○○元（計至百元止）。與前揭規定尚無不合。三、原告不服，循序
提起行政爭訟，起訴意旨詳如事實欄所載，要點略謂：(一)、其確因未收到全部扣繳憑
單，致無法核算綜合所得稅，並無漏報、短報之心，請免予處罰。(二)、其於台中市私
立宜寧高級中學授課鐘點費二一○、八二○元，並非薪資所得，不應課稅等語。四、
惟查：(一)、原告於辦理八十五年度綜合所得稅結算申報時，漏報營利、薪資、利息所
得共計一、一○八、二四二元，短報所得稅一○二、八○四元之事實為原告所不否認
，且經被告查獲，並有各類所得扣繳暨免扣繳憑單可稽，事證明確。(二)、被告曾以八
十七年十一月四日中區國稅法字第八七○○六三二七五號函請台中市私立宜寧高級中
學查明該校給付原告二一○、八二○元之性質，並提供相關資料，據該校八十七年十
一月三十日（八七）宜明會字第一七七號函復：「其學校兼課教師甲○○（即原告）
八十五年間給付鐘點費二一○、八二○元，確屬薪資所得。」，並提示原告授課三民
主義班級、節數之授課表供核，原告取自該校鐘點費二一○、八二○元為薪資所得，
並非專題講演鐘點費甚明，既屬行為時所得稅法第十四條第一項第三款所稱之薪資所
得，自應合併申報綜合所得。(三)、綜合所得稅之申報，並不以有無收到扣免繳憑單，
為申報所得之唯一要件，亦即凡有中華民國之來源所得，均應依所得稅法之規定，將
全年之所得自行申報繳納綜合所得稅，非待收到扣繳憑單始負申報責任，又扣繳憑單
為抵繳稅款之依據，非申報所得之唯一憑據，且原告如未收受扣繳憑單，亦可向原扣
繳單位查詢或申請補發，自不得以未收到資料為免罰之理由。本件依綜合所得稅結算
申報書、核定通知書影本及各類所得扣繳暨免扣繳媒體申報資料等對照比較結果，原
告應申報其本人、配偶蔡珍子、扶養親屬蔡許金葉、薛曉雯、薛麗雯、薛偉君、蔡欣
春之營利、薪資、利息所得總計四十一項，金額共為三、二六九、五九二元，而原告
僅申報所得八項，金額共二、一六一、三五○元漏報之營利、薪資、利息所得等共達
三十三項，金額共為一、一○八、二四二元，且分屬台灣省政府員工消費合作社、台
中市私立宜寧高級中學、台灣銀行台中分行、台中市第五信用合作社、亞太商業銀行
、台中市第十一信用合作社、台灣銀行儲蓄部、台中市第一信用合作社、美商花旗銀
行台中分公司、台灣銀行中興新村分行、嘉義郵局第十二支局嘉義市農會、台南區中
小企銀嘉義公司等單位，其所稱均因未收到扣繳憑單以致無法合併申報之詞顯與常情
不合，原告雖稱其非故意逃漏稅款，仍難謂無過失，參諸司法院釋字第二七五號解釋
意旨，尚難卸免其違章責任，被告除據以發單補徵所漏稅款外，並審酌違章情節，於
法定裁量範圍內，衡情處以罰鍰，於法並無不合。(四)、綜上所述，原告所稱其不應受
罰之詞，核與事實不符，尚不足採。原告之訴既無理由，其附帶請求損害賠償失所附
麗，自應併予駁回。訴願決定及再訴願決定遞予維持原處分及復查決，核無違誤，原
告起訴意旨應認無理由，予以駁回。
據上論結，本件原告之訴為無理由，爰依行政訴訟法施行法第二條、行政訴訟法第九
十八條第三項前段，判決如主文。
中    華    民    國      九十      年      十        月      十一      日
                    最 高 行 政 法 院  第 二 庭
                                審 判 長 法  官      陳  石  獅
                                         法  官      徐  樹  海
                                         法  官      林  家  惠
                                         法  官      高  啟  燦
                                         法  官      黃  合  文
右  正  本  證  明  與  原  本  無  異
                                         法院書記官  蘇  金  全
中    華    民    國      九十      年      十        月      十五      日


司法院資訊處製作；財團法人民間司法改革基金會備份。
